---
title: "Упражнение 1"
author: "Маркин Артем"
date: "08 03 2020"
output: word_document
---

```{r setup, include=FALSE}
knitr::opts_chunk$set(echo = TRUE)
```

## Постновка задачи
__Задача 1.__ На данных своего варианта повторить три графика из первой практики, выбрав число степеней свободы как компромисс между точностью (оценкой ошибки на тестовой выборке) и простотой модели (числом степеней свободы). Все рисунки сохранить в графические файлы в формате png.

__Задача 2.__ Решить задачу 1, изменив характеристики данных (см. свой вариант). Почему при таком изменении данных MSE меняется именно так? Все рисунки сохранить в графические файлы в формате png.

Вариант 12. 
Функция для задачи 1: $$f(X) = 12 - 0.1X$$

Характеристики для задачи 2: 
\[
res.sd = 2.5, \; res.sd = 2, \; res.sd = 1.5
\]

## Задача 1. Построение графиков

Сгенерируем $X$ и $Y$:    
* $X \sim U(5,105)$  
* $Y = f(X) + \varepsilon, \; где \;  f(X) = 12 - 0.1X, \; \varepsilon \sim N(0,1)$ 

``` {r}
# Генерируем данные

my.seed <- 1486372882 # ядро
n.all <- 60           # наблюдений всего
train.percent <- 0.85    # доля обучающей выборки
res.sd <- 1              # стандартное отклонение случайного шума
x.min <- 5               # границы изменения X: нижняя
x.max <- 105             #  и верхняя

# Фактические значения X
set.seed(my.seed)
x <- runif(x.min, x.max, n = n.all)

# Случайный шум
set.seed(my.seed)
res <- rnorm(mean = 0, sd = res.sd, n = n.all)

# Отбираем наблюдения в обучающую выборку
set.seed(my.seed)
inTrain <- sample(seq_along(x), size = train.percent*n.all)

# Истиная функция взаимосвязи
y.func <- function(x) {12 - 0.1 * x}

# Для графика истинной взаимосвязи
x.line <- seq(x.min, x.max, length = n.all)
y.line <- y.func(x.line)

# Фактические значения y (с шумом)
y <- y.func(x) + res

# Создаем векторы с данными для построения графиков

# Наблюдения для обучающей выборки
x.train <- x[inTrain]
y.train <- y[inTrain]

# Наблюдения для тестовой выборки
x.test <- x[-inTrain]
y.test <- y[-inTrain]
```

**Изобразим исходные данные на графике**

``` {r}
# График 1:Исходные данные на график

# Убираем широкие поля рисунков
par(mar = c(4, 4, 1, 1))

# Наименьшие/наибольшие значения по осям
x.lim <- c(x.min, x.max)
y.lim <- c(min(y), max(y))

# Наблюдения с шумом (обучающая выборка)
plot(x.train, y.train,
     col = grey(0.2), bg = grey(0.2), pch = 21,
     xlab = 'X', ylab = 'Y',
     xlim = x.lim, ylim = y.lim,
     cex = 1.2, cex.lab = 1.2, cex.axis = 1.2)
# Заголовок
mtext('Исходные данные и истинная функция связи', side = 3)
# Наблюдения тестовой выборки
points(x.test, y.test, col = 'red', bg = 'red', pch = 21)
# Истинная функция
lines(x.line, y.line, lwd = 2, lty = 2)
# Легенда
legend('topleft', legend = c('Обучение', 'Тест', 'f(X)'),
       pch = c(16, 16, NA),
       col = c(grey(0.2), 'red', 'black'),
       lty = c(0, 0, 2), lwd = c(1, 1, 2), cex = 1.2)
```

В качестве модели используем сплайны со степенями свободы от 2 (прямая) до 40 (количество узлов равно 2/3 наблюдений). Строим модели с различным количеством степеней свободы и в каждом случае считаем среднеквадратическую ошибку модели на обучающей и тестовой выборках.

**Модель с df от 2 до 40**

``` {r}
# Теперь строим модели с df от 2 до 40 

# Максимальное число степеней свободы для модели сплайна
max.df <- 40

tbl <- data.frame(df = 2:max.df)   # таблица для записи ошибок
tbl$MSE.train <- 0                 # столбец: ошибки на обучающей выборке
tbl$MSE.test <- 0                  # столбец: ошибки на тестовой выборке

# цикл по степеням свободы
for (i in 2:max.df) {
    # строим модель
    mod <- smooth.spline(x = x.train, y = y.train, df = i)
    
    # модельные значения для расчёта ошибок
    y.model.train <- predict(mod, data.frame(x = x.train))$y[, 1]
    y.model.test <- predict(mod, data.frame(x = x.test))$y[, 1]
    
    # считаем средний квадрат ошибки на обучающей и тестовой выборке
    MSE <- c(sum((y.train - y.model.train)^2) / length(x.train),
             sum((y.test - y.model.test)^2) / length(x.test))
    
    # записываем ошибки в таблицу
    tbl[tbl$df == i, c('MSE.train', 'MSE.test')] <- MSE
}

# первые строки таблицы
head(tbl, 10)
```

**Изобразим на графике поведение ошибок при различном количестве степеней свободы**

``` {r}
#  График 2: Зависимость MSE от гибкости модели

plot(x = tbl$df, y = tbl$MSE.test, 
     type = 'l', col = 'red', lwd = 2,
     xlab = 'Степени свободы сплайна', ylab = 'MSE',
     ylim = c(min(tbl$MSE.train, tbl$MSE.test), 
              max(tbl$MSE.train, tbl$MSE.test)),
     cex = 1.2, cex.lab = 1.2, cex.axis = 1.2)

# заголовок
mtext('Изменение MSE с ростом числа степеней свободы', side = 3)

points(x = tbl$df, y = tbl$MSE.test,
       pch = 21, col = 'red', bg = 'red')
lines(x = tbl$df, y = tbl$MSE.train, col = grey(0.3), lwd = 2)
# неустранимая ошибка
abline(h = res.sd, lty = 2, col = grey(0.4), lwd = 2)

# легенда
legend('topleft', legend = c('обучающая', 'тестовая'),
       pch = c(NA, 16), 
       col = c(grey(0.2), 'red'),  
       lty = c(1, 1), lwd = c(2, 2), cex = 1.2)

# степени свободы у наименьшей ошибки на тестовой выборке
min.MSE.test <- min(tbl$MSE.test)
df.min.MSE.test <- tbl[tbl$MSE.test == min.MSE.test, 'df']

# компромисс между точностью и простотой модели по графику
df.my.MSE.test <- 2
my.MSE.test <- tbl[tbl$df == df.my.MSE.test, 'MSE.test']

# ставим точку на графике
abline(v = df.my.MSE.test, 
       lty = 2, lwd = 2)
points(x = df.my.MSE.test, y = my.MSE.test, 
       pch = 15, col = 'blue')
mtext(df.my.MSE.test, 
      side = 1, line = -1, at = df.my.MSE.test, col = 'blue', cex = 1.2)
```

На этом графике:

При движении слева направо MSE на обучающей выборке (серая кривая) сокращается, потому что с ростом числа степеней свободы растет число узлов, по которым строится сплайн. При этом модельная кривая подгоняется по всему возрастающему кол-ву точек и становится всё более гибкой. В результате индивидуальные расстояния от фактических наблюдений за Y до их отдельных оценок сокращается, что приводит к сокращению MSE.

При движении слева на право MSE на тестовой выборке (красная кривая) растет. Нам известна истиная форма связи Y с X, она описывается линейной функцией. MSE на тестовой выбоке довольно долго остается стабильной, а затем начинает расти. Этот рост объясняется эффектом переобучения модели: она все лучше описывает обучающую выборку, и при этом постепенно становится неприменимой ни к одному другому набору наблюдений.

Наименьшее значение MSE на тестовой выборке соответствует числу степеней свободы 2 и равно 1.028921. Визуально по графику мы можем установить, что первое значение $MSE_{ТЕСТ}$, близкое к стабильно низким, соответствует df = 2. Именно df = 2 было выбрано в качестве компромисса между точностью (минимальной MSE на тестовой выборке) и простотой модели (чем меньше степеней свободы, тем модель проще).  

**График с моделью, выбранной в качестве лучшей, показан на рисунке ниже**

``` {r}
# График 3: Лучшая модель (компромисс между гибкостью и точностью)

mod.MSE.test <- smooth.spline(x = x.train, y = y.train, df = df.my.MSE.test)

# для гладких графиков модели
x.model.plot <- seq(x.min, x.max, length = 250)
y.model.plot <- predict(mod.MSE.test, data.frame(x = x.model.plot))$y[, 1]

# убираем широкие поля рисунка
par(mar = c(4, 4, 1, 1))

# наименьшие/наибольшие значения по осям
x.lim <- c(x.min, x.max)
y.lim <- c(min(y), max(y))

# наблюдения с шумом (обучающая выборка)
plot(x.train, y.train, 
     col = grey(0.2), bg = grey(0.2), pch = 21,
     xlab = 'X', ylab = 'Y', 
     xlim = x.lim, ylim = y.lim, 
     cex = 1.2, cex.lab = 1.2, cex.axis = 1.2)

# заголовок
mtext('Исходные данные и лучшая модель', side = 3)

# наблюдения тестовой выборки
points(x.test, y.test, 
       col = 'red', bg = 'red', pch = 21)

# истинная функция
lines(x.line, y.line, 
      lwd = 2, lty = 2)

# модель
lines(x.model.plot, y.model.plot, 
      lwd = 2, col = 'blue')

# легенда
legend('topleft', legend = c('обучение', 'тест', 'f(X)', 'модель'),
       pch = c(16, 16, NA, NA), 
       col = c(grey(0.2), 'red', 'black', 'blue'),  
       lty = c(0, 0, 2, 1), lwd = c(1, 1, 2, 2), cex = 1.2)
```

## Задача 2

\[
  res.sd = 2.5
\]

```{r, echo = FALSE}
# Генерируем данные

my.seed <- 1486372882 # ядро
n.all <- 60           # наблюдений всего
train.percent <- 0.3    # доля обучающей выборки
res.sd <- 2.5              # стандартное отклонение случайного шума
x.min <- 5               # границы изменения X: нижняя
x.max <- 105             #  и верхняя

# Фактические значения X
set.seed(my.seed)
x <- runif(x.min, x.max, n = n.all)

# Случайный шум
set.seed(my.seed)
res <- rnorm(mean = 0, sd = res.sd, n = n.all)

# Отбираем наблюдения в обучающую выборку
set.seed(my.seed)
inTrain <- sample(seq_along(x), size = train.percent*n.all)

# Истиная функция взаимосвязи
y.func <- function(x) {12 - 0.1 * x}

# Для графика истинной взаимосвязи
x.line <- seq(x.min, x.max, length = n.all)
y.line <- y.func(x.line)

# Фактические значения y (с шумом)
y <- y.func(x) + res

# Создаем векторы с данными для построения графиков

# Наблюдения для обучающей выборки
x.train <- x[inTrain]
y.train <- y[inTrain]

# Наблюдения для тестовой выборки
x.test <- x[-inTrain]
y.test <- y[-inTrain]
```

**Изобразим исходные данные на графике**

``` {r, echo=FALSE}
# График 1:Исходные данные на график

# Убираем широкие поля рисунков
par(mar = c(4, 4, 1, 1))

# Наименьшие/наибольшие значения по осям
x.lim <- c(x.min, x.max)
y.lim <- c(min(y), max(y))

# Наблюдения с шумом (обучающая выборка)
plot(x.train, y.train,
     col = grey(0.2), bg = grey(0.2), pch = 21,
     xlab = 'X', ylab = 'Y',
     xlim = x.lim, ylim = y.lim,
     cex = 1.2, cex.lab = 1.2, cex.axis = 1.2)
# Заголовок
mtext('Исходные данные и истинная функция связи', side = 3)
# Наблюдения тестовой выборки
points(x.test, y.test, col = 'red', bg = 'red', pch = 21)
# Истинная функция
lines(x.line, y.line, lwd = 2, lty = 2)
# Легенда
legend('topleft', legend = c('Обучение', 'Тест', 'f(X)'),
       pch = c(16, 16, NA),
       col = c(grey(0.2), 'red', 'black'),
       lty = c(0, 0, 2), lwd = c(1, 1, 2), cex = 1.2)
```

**Модель с df от 2 до 40**

``` {r, echo=FALSE, warning = FALSE}
# Теперь строим модели с df от 2 до 40 

# Максимальное число степеней свободы для модели сплайна
max.df <- 40

tbl <- data.frame(df = 2:max.df)   # таблица для записи ошибок
tbl$MSE.train <- 0                 # столбец: ошибки на обучающей выборке
tbl$MSE.test <- 0                  # столбец: ошибки на тестовой выборке

# цикл по степеням свободы
for (i in 2:max.df) {
    # строим модель
    mod <- smooth.spline(x = x.train, y = y.train, df = i)
    
    # модельные значения для расчёта ошибок
    y.model.train <- predict(mod, data.frame(x = x.train))$y[, 1]
    y.model.test <- predict(mod, data.frame(x = x.test))$y[, 1]
    
    # считаем средний квадрат ошибки на обучающей и тестовой выборке
    MSE <- c(sum((y.train - y.model.train)^2) / length(x.train),
             sum((y.test - y.model.test)^2) / length(x.test))
    
    # записываем ошибки в таблицу
    tbl[tbl$df == i, c('MSE.train', 'MSE.test')] <- MSE
}

# первые строки таблицы
head(tbl, 10)
```

**Изобразим на графике поведение ошибок при различном количестве степеней свободы**

``` {r, echo=FALSE}
#  График 2: Зависимость MSE от гибкости модели

plot(x = tbl$df, y = tbl$MSE.test, 
     type = 'l', col = 'red', lwd = 2,
     xlab = 'Степени свободы сплайна', ylab = 'MSE',
     ylim = c(min(tbl$MSE.train, tbl$MSE.test), 
              max(tbl$MSE.train, tbl$MSE.test)),
     cex = 1.2, cex.lab = 1.2, cex.axis = 1.2)

# заголовок
mtext('Изменение MSE с ростом числа степеней свободы', side = 3)

points(x = tbl$df, y = tbl$MSE.test,
       pch = 21, col = 'red', bg = 'red')
lines(x = tbl$df, y = tbl$MSE.train, col = grey(0.3), lwd = 2)
# неустранимая ошибка
abline(h = res.sd, lty = 2, col = grey(0.4), lwd = 2)

# легенда
legend('topleft', legend = c('обучающая', 'тестовая'),
       pch = c(NA, 16), 
       col = c(grey(0.2), 'red'),  
       lty = c(1, 1), lwd = c(2, 2), cex = 1.2)

# степени свободы у наименьшей ошибки на тестовой выборке
min.MSE.test <- min(tbl$MSE.test)
df.min.MSE.test <- tbl[tbl$MSE.test == min.MSE.test, 'df']

# компромисс между точностью и простотой модели по графику
df.my.MSE.test <- 2
my.MSE.test <- tbl[tbl$df == df.my.MSE.test, 'MSE.test']

# ставим точку на графике
abline(v = df.my.MSE.test, 
       lty = 2, lwd = 2)
points(x = df.my.MSE.test, y = my.MSE.test, 
       pch = 15, col = 'blue')
mtext(df.my.MSE.test, 
      side = 1, line = -1, at = df.my.MSE.test, col = 'blue', cex = 1.2)
```

**График с моделью, выбранной в качестве лучшей, показан на рисунке ниже**

``` {r, echo=FALSE}
# График 3: Лучшая модель (компромисс между гибкостью и точностью)

mod.MSE.test <- smooth.spline(x = x.train, y = y.train, df = df.my.MSE.test)

# для гладких графиков модели
x.model.plot <- seq(x.min, x.max, length = 250)
y.model.plot <- predict(mod.MSE.test, data.frame(x = x.model.plot))$y[, 1]

# убираем широкие поля рисунка
par(mar = c(4, 4, 1, 1))

# наименьшие/наибольшие значения по осям
x.lim <- c(x.min, x.max)
y.lim <- c(min(y), max(y))

# наблюдения с шумом (обучающая выборка)
plot(x.train, y.train, 
     col = grey(0.2), bg = grey(0.2), pch = 21,
     xlab = 'X', ylab = 'Y', 
     xlim = x.lim, ylim = y.lim, 
     cex = 1.2, cex.lab = 1.2, cex.axis = 1.2)

# заголовок
mtext('Исходные данные и лучшая модель', side = 3)

# наблюдения тестовой выборки
points(x.test, y.test, 
       col = 'red', bg = 'red', pch = 21)

# истинная функция
lines(x.line, y.line, 
      lwd = 2, lty = 2)

# модель
lines(x.model.plot, y.model.plot, 
      lwd = 2, col = 'blue')

# легенда
legend('topleft', legend = c('обучение', 'тест', 'f(X)', 'модель'),
       pch = c(16, 16, NA, NA), 
       col = c(grey(0.2), 'red', 'black', 'blue'),  
       lty = c(0, 0, 2, 1), lwd = c(1, 1, 2, 2), cex = 1.2)
```

\[
  res.sd = 2
\]

```{r, echo = FALSE}
# Генерируем данные

my.seed <- 1486372882 # ядро
n.all <- 60           # наблюдений всего
train.percent <- 0.25    # доля обучающей выборки
res.sd <- 2              # стандартное отклонение случайного шума
x.min <- 5               # границы изменения X: нижняя
x.max <- 105             #  и верхняя

# Фактические значения X
set.seed(my.seed)
x <- runif(x.min, x.max, n = n.all)

# Случайный шум
set.seed(my.seed)
res <- rnorm(mean = 0, sd = res.sd, n = n.all)

# Отбираем наблюдения в обучающую выборку
set.seed(my.seed)
inTrain <- sample(seq_along(x), size = train.percent*n.all)

# Истиная функция взаимосвязи
y.func <- function(x) {12 - 0.1 * x}

# Для графика истинной взаимосвязи
x.line <- seq(x.min, x.max, length = n.all)
y.line <- y.func(x.line)

# Фактические значения y (с шумом)
y <- y.func(x) + res

# Создаем векторы с данными для построения графиков

# Наблюдения для обучающей выборки
x.train <- x[inTrain]
y.train <- y[inTrain]

# Наблюдения для тестовой выборки
x.test <- x[-inTrain]
y.test <- y[-inTrain]
```

**Изобразим исходные данные на графике**

``` {r, echo=FALSE}
# График 1:Исходные данные на график

# Убираем широкие поля рисунков
par(mar = c(4, 4, 1, 1))

# Наименьшие/наибольшие значения по осям
x.lim <- c(x.min, x.max)
y.lim <- c(min(y), max(y))

# Наблюдения с шумом (обучающая выборка)
plot(x.train, y.train,
     col = grey(0.2), bg = grey(0.2), pch = 21,
     xlab = 'X', ylab = 'Y',
     xlim = x.lim, ylim = y.lim,
     cex = 1.2, cex.lab = 1.2, cex.axis = 1.2)
# Заголовок
mtext('Исходные данные и истинная функция связи', side = 3)
# Наблюдения тестовой выборки
points(x.test, y.test, col = 'red', bg = 'red', pch = 21)
# Истинная функция
lines(x.line, y.line, lwd = 2, lty = 2)
# Легенда
legend('topleft', legend = c('Обучение', 'Тест', 'f(X)'),
       pch = c(16, 16, NA),
       col = c(grey(0.2), 'red', 'black'),
       lty = c(0, 0, 2), lwd = c(1, 1, 2), cex = 1.2)
```

**Модель с df от 2 до 40**

``` {r, echo=FALSE, warning = FALSE}
# Теперь строим модели с df от 2 до 40 

# Максимальное число степеней свободы для модели сплайна
max.df <- 40

tbl <- data.frame(df = 2:max.df)   # таблица для записи ошибок
tbl$MSE.train <- 0                 # столбец: ошибки на обучающей выборке
tbl$MSE.test <- 0                  # столбец: ошибки на тестовой выборке

# цикл по степеням свободы
for (i in 2:max.df) {
    # строим модель
    mod <- smooth.spline(x = x.train, y = y.train, df = i)
    
    # модельные значения для расчёта ошибок
    y.model.train <- predict(mod, data.frame(x = x.train))$y[, 1]
    y.model.test <- predict(mod, data.frame(x = x.test))$y[, 1]
    
    # считаем средний квадрат ошибки на обучающей и тестовой выборке
    MSE <- c(sum((y.train - y.model.train)^2) / length(x.train),
             sum((y.test - y.model.test)^2) / length(x.test))
    
    # записываем ошибки в таблицу
    tbl[tbl$df == i, c('MSE.train', 'MSE.test')] <- MSE
}

# первые строки таблицы
head(tbl, 10)
```

**Изобразим на графике поведение ошибок при различном количестве степеней свободы**

``` {r, echo=FALSE}
#  График 2: Зависимость MSE от гибкости модели

plot(x = tbl$df, y = tbl$MSE.test, 
     type = 'l', col = 'red', lwd = 2,
     xlab = 'Степени свободы сплайна', ylab = 'MSE',
     ylim = c(min(tbl$MSE.train, tbl$MSE.test), 
              max(tbl$MSE.train, tbl$MSE.test)),
     cex = 1.2, cex.lab = 1.2, cex.axis = 1.2)

# заголовок
mtext('Изменение MSE с ростом числа степеней свободы', side = 3)

points(x = tbl$df, y = tbl$MSE.test,
       pch = 21, col = 'red', bg = 'red')
lines(x = tbl$df, y = tbl$MSE.train, col = grey(0.3), lwd = 2)
# неустранимая ошибка
abline(h = res.sd, lty = 2, col = grey(0.4), lwd = 2)

# легенда
legend('topleft', legend = c('обучающая', 'тестовая'),
       pch = c(NA, 16), 
       col = c(grey(0.2), 'red'),  
       lty = c(1, 1), lwd = c(2, 2), cex = 1.2)

# степени свободы у наименьшей ошибки на тестовой выборке
min.MSE.test <- min(tbl$MSE.test)
df.min.MSE.test <- tbl[tbl$MSE.test == min.MSE.test, 'df']

# компромисс между точностью и простотой модели по графику
df.my.MSE.test <- 2
my.MSE.test <- tbl[tbl$df == df.my.MSE.test, 'MSE.test']

# ставим точку на графике
abline(v = df.my.MSE.test, 
       lty = 2, lwd = 2)
points(x = df.my.MSE.test, y = my.MSE.test, 
       pch = 15, col = 'blue')
mtext(df.my.MSE.test, 
      side = 1, line = -1, at = df.my.MSE.test, col = 'blue', cex = 1.2)
```

**График с моделью, выбранной в качестве лучшей, показан на рисунке ниже**

``` {r, echo=FALSE}
# График 3: Лучшая модель (компромисс между гибкостью и точностью)

mod.MSE.test <- smooth.spline(x = x.train, y = y.train, df = df.my.MSE.test)

# для гладких графиков модели
x.model.plot <- seq(x.min, x.max, length = 250)
y.model.plot <- predict(mod.MSE.test, data.frame(x = x.model.plot))$y[, 1]

# убираем широкие поля рисунка
par(mar = c(4, 4, 1, 1))

# наименьшие/наибольшие значения по осям
x.lim <- c(x.min, x.max)
y.lim <- c(min(y), max(y))

# наблюдения с шумом (обучающая выборка)
plot(x.train, y.train, 
     col = grey(0.2), bg = grey(0.2), pch = 21,
     xlab = 'X', ylab = 'Y', 
     xlim = x.lim, ylim = y.lim, 
     cex = 1.2, cex.lab = 1.2, cex.axis = 1.2)

# заголовок
mtext('Исходные данные и лучшая модель', side = 3)

# наблюдения тестовой выборки
points(x.test, y.test, 
       col = 'red', bg = 'red', pch = 21)

# истинная функция
lines(x.line, y.line, 
      lwd = 2, lty = 2)

# модель
lines(x.model.plot, y.model.plot, 
      lwd = 2, col = 'blue')

# легенда
legend('topleft', legend = c('обучение', 'тест', 'f(X)', 'модель'),
       pch = c(16, 16, NA, NA), 
       col = c(grey(0.2), 'red', 'black', 'blue'),  
       lty = c(0, 0, 2, 1), lwd = c(1, 1, 2, 2), cex = 1.2)
```

\[
  res.sd = 1.5
\]

```{r, echo = FALSE}
# Генерируем данные

my.seed <- 1486372882 # ядро
n.all <- 60           # наблюдений всего
train.percent <- 0.2    # доля обучающей выборки
res.sd <- 1.5              # стандартное отклонение случайного шума
x.min <- 5               # границы изменения X: нижняя
x.max <- 105             #  и верхняя

# Фактические значения X
set.seed(my.seed)
x <- runif(x.min, x.max, n = n.all)

# Случайный шум
set.seed(my.seed)
res <- rnorm(mean = 0, sd = res.sd, n = n.all)

# Отбираем наблюдения в обучающую выборку
set.seed(my.seed)
inTrain <- sample(seq_along(x), size = train.percent*n.all)

# Истиная функция взаимосвязи
y.func <- function(x) {12 - 0.1 * x}

# Для графика истинной взаимосвязи
x.line <- seq(x.min, x.max, length = n.all)
y.line <- y.func(x.line)

# Фактические значения y (с шумом)
y <- y.func(x) + res

# Создаем векторы с данными для построения графиков

# Наблюдения для обучающей выборки
x.train <- x[inTrain]
y.train <- y[inTrain]

# Наблюдения для тестовой выборки
x.test <- x[-inTrain]
y.test <- y[-inTrain]
```

**Изобразим исходные данные на графике**

``` {r, echo=FALSE}
# График 1:Исходные данные на график

# Убираем широкие поля рисунков
par(mar = c(4, 4, 1, 1))

# Наименьшие/наибольшие значения по осям
x.lim <- c(x.min, x.max)
y.lim <- c(min(y), max(y))

# Наблюдения с шумом (обучающая выборка)
plot(x.train, y.train,
     col = grey(0.2), bg = grey(0.2), pch = 21,
     xlab = 'X', ylab = 'Y',
     xlim = x.lim, ylim = y.lim,
     cex = 1.2, cex.lab = 1.2, cex.axis = 1.2)
# Заголовок
mtext('Исходные данные и истинная функция связи', side = 3)
# Наблюдения тестовой выборки
points(x.test, y.test, col = 'red', bg = 'red', pch = 21)
# Истинная функция
lines(x.line, y.line, lwd = 2, lty = 2)
# Легенда
legend('topleft', legend = c('Обучение', 'Тест', 'f(X)'),
       pch = c(16, 16, NA),
       col = c(grey(0.2), 'red', 'black'),
       lty = c(0, 0, 2), lwd = c(1, 1, 2), cex = 1.2)
```

**Модель с df от 2 до 40**

``` {r, echo=FALSE, warning = FALSE}
# Теперь строим модели с df от 2 до 40 

# Максимальное число степеней свободы для модели сплайна
max.df <- 40

tbl <- data.frame(df = 2:max.df)   # таблица для записи ошибок
tbl$MSE.train <- 0                 # столбец: ошибки на обучающей выборке
tbl$MSE.test <- 0                  # столбец: ошибки на тестовой выборке

# цикл по степеням свободы
for (i in 2:max.df) {
    # строим модель
    mod <- smooth.spline(x = x.train, y = y.train, df = i)
    
    # модельные значения для расчёта ошибок
    y.model.train <- predict(mod, data.frame(x = x.train))$y[, 1]
    y.model.test <- predict(mod, data.frame(x = x.test))$y[, 1]
    
    # считаем средний квадрат ошибки на обучающей и тестовой выборке
    MSE <- c(sum((y.train - y.model.train)^2) / length(x.train),
             sum((y.test - y.model.test)^2) / length(x.test))
    
    # записываем ошибки в таблицу
    tbl[tbl$df == i, c('MSE.train', 'MSE.test')] <- MSE
}

# первые строки таблицы
head(tbl, 10)
```

**Изобразим на графике поведение ошибок при различном количестве степеней свободы**

``` {r, echo=FALSE}
#  График 2: Зависимость MSE от гибкости модели

plot(x = tbl$df, y = tbl$MSE.test, 
     type = 'l', col = 'red', lwd = 2,
     xlab = 'Степени свободы сплайна', ylab = 'MSE',
     ylim = c(min(tbl$MSE.train, tbl$MSE.test), 
              max(tbl$MSE.train, tbl$MSE.test)),
     cex = 1.2, cex.lab = 1.2, cex.axis = 1.2)

# заголовок
mtext('Изменение MSE с ростом числа степеней свободы', side = 3)

points(x = tbl$df, y = tbl$MSE.test,
       pch = 21, col = 'red', bg = 'red')
lines(x = tbl$df, y = tbl$MSE.train, col = grey(0.3), lwd = 2)
# неустранимая ошибка
abline(h = res.sd, lty = 2, col = grey(0.4), lwd = 2)

# легенда
legend('topleft', legend = c('обучающая', 'тестовая'),
       pch = c(NA, 16), 
       col = c(grey(0.2), 'red'),  
       lty = c(1, 1), lwd = c(2, 2), cex = 1.2)

# степени свободы у наименьшей ошибки на тестовой выборке
min.MSE.test <- min(tbl$MSE.test)
df.min.MSE.test <- tbl[tbl$MSE.test == min.MSE.test, 'df']

# компромисс между точностью и простотой модели по графику
df.my.MSE.test <- 2
my.MSE.test <- tbl[tbl$df == df.my.MSE.test, 'MSE.test']

# ставим точку на графике
abline(v = df.my.MSE.test, 
       lty = 2, lwd = 2)
points(x = df.my.MSE.test, y = my.MSE.test, 
       pch = 15, col = 'blue')
mtext(df.my.MSE.test, 
      side = 1, line = -1, at = df.my.MSE.test, col = 'blue', cex = 1.2)
```

**График с моделью, выбранной в качестве лучшей, показан на рисунке ниже**

``` {r, echo=FALSE}
# График 3: Лучшая модель (компромисс между гибкостью и точностью)

mod.MSE.test <- smooth.spline(x = x.train, y = y.train, df = df.my.MSE.test)

# для гладких графиков модели
x.model.plot <- seq(x.min, x.max, length = 250)
y.model.plot <- predict(mod.MSE.test, data.frame(x = x.model.plot))$y[, 1]

# убираем широкие поля рисунка
par(mar = c(4, 4, 1, 1))

# наименьшие/наибольшие значения по осям
x.lim <- c(x.min, x.max)
y.lim <- c(min(y), max(y))

# наблюдения с шумом (обучающая выборка)
plot(x.train, y.train, 
     col = grey(0.2), bg = grey(0.2), pch = 21,
     xlab = 'X', ylab = 'Y', 
     xlim = x.lim, ylim = y.lim, 
     cex = 1.2, cex.lab = 1.2, cex.axis = 1.2)

# заголовок
mtext('Исходные данные и лучшая модель', side = 3)

# наблюдения тестовой выборки
points(x.test, y.test, 
       col = 'red', bg = 'red', pch = 21)

# истинная функция
lines(x.line, y.line, 
      lwd = 2, lty = 2)

# модель
lines(x.model.plot, y.model.plot, 
      lwd = 2, col = 'blue')

# легенда
legend('topleft', legend = c('обучение', 'тест', 'f(X)', 'модель'),
       pch = c(16, 16, NA, NA), 
       col = c(grey(0.2), 'red', 'black', 'blue'),  
       lty = c(0, 0, 2, 1), lwd = c(1, 1, 2, 2), cex = 1.2)
```

По прежнему оптимальной можно считать модель с 2-мя степенями свободы.

|res.sd| $MSE_{train}$ | $MSE_{test}$ |
|:-:|:-:|:-:|
|2.5|4.350217|8.694621|
|2|2.1907330|6.362540|
|1.5|1.33379061|3.664217|

При увеличении стандартного отклонения случайного шума среднеквадратическая ошибка на обучаемом множестве уменьшается, а на тестовом увеличивается. Это может говорить, что при увеличении объема выборки существует эффект переобучения модели.